【裁判字號】    97,上易,2054
【裁判日期】    970923
【裁判案由】    家暴傷害
【裁判全文】
臺灣高等法院刑事判決                97年度上易字第2054號
上  訴  人
即  被  告  乙○○即邱銘玲
上列上訴人因家暴傷害案件，不服臺灣士林地方法院97年度易字
第357號，中華民國97年5月30日第一審判決（起訴案號：臺灣
士林地方法院檢察署97年度偵字第157號），提起上訴，本院判
決如下：
    主  文
上訴駁回。
    事  實
一、乙○○即邱銘玲為甲○○之弟周詩凱之配偶，乙○○與周詩
    凱嗣於民國（下同）96年12月5日離婚，乙○○與甲○○為
    家庭暴力防治法第3條第4款之家庭成員。緣乙○○於民國（
    下同）96年7月4日晚間9時30分許，在台北市○○區○○路
    220號頂好超市與甲○○之母周李政發生爭執拉扯，甲○○
    見狀即出言斥責乙○○「你罵我媽媽！你罵我媽媽！你不要
    對我媽媽這樣」並出手將乙○○推開，乙○○因而心生不滿
    ，基於傷害之犯意，以手推抓甲○○，致其指甲劃傷甲○○
    之臉部、頸部及手臂，甲○○因此左臉4處1.5X0.2公分擦傷
    、頸部6X0. 2公分擦傷、胸部8X0.2公分擦傷、右手臂
    2.5X0.5公分擦傷。
二、案經甲○○訴由臺北市政府警察局北投分局移送臺灣士林地
    方法院檢察署檢察官偵查起訴。
    理  由
一、被告於原審準備程序主張告訴人甲○○所提出之台北市立聯
    合醫院甲種診斷書、受傷照片四張，無證據能力。惟查：
  (一)上開診斷證書（見偵卷第10頁），雖為出具該等診斷證明書
    之醫師於審判外就被告受傷情形所為之書面供述，惟為醫師
    執行醫療業務時所製作之證明文書，並無證據顯示該等診斷
    證明書存有虛偽或不實情事，核無顯不可信之情況，依刑事
    訴訟法第159條之4第2款規定，應得為證據。
  (二)至告訴人所提出之受傷照片係告訴人自行拍攝，且無拍攝日
    期，自無證據能力。
二、訊據被告乙○○矢口否認有傷害犯行，辯稱：當日在北投頂
    好超市時巧遇周詩凱之母周李政對其孫女（即告訴人甲○○
    之女賴韻竹）說出辱罵伊之言語，故上前詢問周李政，二人
    發生爭執後，周李政抓住伊右手，又叫賴韻竹去叫甲○○來
    ，使伊不能離開，此時甲○○與賴韻竹前來，見到伊即往伊
    臉上打兩拳，口中唸著「妳罵我媽媽、妳罵我媽媽」，因伊
    右手為周李政抓住，而賴韻竹抓住伊衣服、甲○○拉伊頭髮
    ，伊僅得以左手揮舞阻擋，適店內有其他客人擋住渠三人，
    伊欲趁機離開，惟在出口處又為渠三人攔阻，嗣因副店長黃
    皇維之助始得逃離現場。是甲○○先動手朝其臉部打了兩拳
    ，其為自衛，而以手將甲○○揮開，可能因此不慎指甲劃傷
    甲○○云云。惟查：
  (一)證人即甲○○之女賴韻竹於原審審理時到庭具結證稱：我跟
    我外婆一起在頂好超市，正在進去時遇到被告，我看到被告
    覺得有點眼熟，就問我外婆他是誰，外婆說那就是舅舅的女
    人，之後被告聽到我們在說她，就衝過來靠我外婆很近，有
    點撞我外婆說「你說什麼」，我外婆就說「妳這個女人，把
    我兒子拐到那裡去？」，被告就開始罵我外婆‧‧‧我覺得
    被告很過份，我就跟我外婆說不要跟她談，但我外婆堅持要
    問出舅舅在哪裡‧‧‧就叫我去叫我媽媽過來，想要二人一
    起質問被告，我就離開頂好超市去找我媽媽，當時我媽媽在
    附近買飲料。我媽媽一進去頂好超市，就看到被告與外婆已
    經有肢體的衝突，兩人在拉扯‧‧‧我媽媽怕我外婆受傷，
    就把被告推開，並說「妳不要對我媽媽這樣子」，我也看到
    被告推我媽媽一把、她直接推我媽媽的肩膀，好像有倒上去
    ，有抓到臉，所以我媽媽的臉有受傷等語（見原審卷第48頁
    ）；核與證人即告訴人甲○○於原審所證：我衝到頂好超市
    ，看到被告在打我媽媽，（後改稱）我看到他們在拉扯，我
    有看到被告拿牛奶罐跟皮包作勢要毆打，所以我就衝過去把
    他們分開，我就把被告推開，被告就把手從我媽媽身上放開
    ，就朝著我過去，手朝我臉部抓，之後又推我，我就跌坐在
    地上等語（見原審卷第54頁）相符。而告訴人甲○○受有左
    臉4處1.5X0.2公分擦傷、頸部6X 0.2公分擦傷、胸部8X0.2
    公分擦傷、右手臂2.5X0.5公分擦傷，亦有台北市立聯合醫
    院甲種診斷證明書（偵查卷第10頁）在卷可稽（偵查卷第14
    、15頁），核與上開證人證述告訴人受傷之情節相符，堪認
    上開證人之證述非虛。
  (二)被告乙○○即邱銘玲雖辯稱：是甲○○先動手朝其臉部打了
    兩拳，其為自衛，而以手將甲○○揮開，有頂好超市副店長
    黃皇維可證云云。惟黃皇維於原審具結證稱：當天我是當班
    主管，有員工告知我收銀機櫃臺前有顧客發生爭執，我並沒
    有到現場去看，沒有親眼看到等語（見原審卷第42、43頁）
    。而證人賴韻竹雖係告訴人之女，然對於當日爭執經過不利
    於其母親者，例如當天係其母先動手推被告，其母到場時有
    對被告說「你罵我媽媽、你罵我媽媽」等語均直言不諱（見
    原審卷第49頁），核與被告所辯相符，其證詞應非偏頗不可
    信，依證人賴韻竹所言，當天其母與被告乙○○即邱銘玲發
    生本件糾紛之經過，雖係其母先出手，然其母係動手將被告
    推開，並非動手毆打被告，被告辯稱，當天係告訴人先出拳
    毆打其臉部2拳一節，尚難採信。且按正當防衛者，係指對
    於現在不法之侵害，而出於防衛自己或他人權利之行為而言
    。故正當防衛必須對於現在不法之侵害始得為之，侵害業已
    過去，即無正當防衛可言，有最高法院30年上字第1040號判
    例可資參照。本件告訴人甲○○動手將被告乙○○即邱銘玲
    推開後，並無其他侵害被告乙○○即邱銘玲之行為，則侵害
    行為已經過去，被告朝告訴人甲○○推抓之舉動，即無正當
    防衛可言，所辯正當防衛云云，要無可採。
三、被告上訴再辯稱：告訴人及其女賴韻竹抓住被告之妨害自由
    犯行，原審未予審酌，且公訴檢察官於原審審理時已稱，告
    訴人傷勢顯有誇大，被告顯係正當防衛等語，經被告確認筆
    錄已為記載，故願息事寧人撤回對告訴人之傷害告訴，惟告
    訴人竟反悔未撤回告訴，原審對此未為審酌，請求傳訊案發
    地點頂好超市之員工黃皇維、余捷文，證明告訴人有妨害自
    由犯行云云。惟查：
  (一)被告於97年5月9日原審行審判程序時，經公訴檢察官陳述起
    訴事實後，表示雖伊為被害人，但不願浪費司法資源，願撤
    回對甲○○之告訴。但告訴人甲○○則表示渠確實受到傷害
    ，不願撤回對被告之告訴。證人周詩凱繼而證稱，渠與告訴
    人有達成協議，告訴人要求被告打電話向她對不起，被告表
    示願意後，告訴人仍堅持要提告等語。原審即依序對證人黃
    皇維、賴韻竹行交互詰問程序。而公訴檢察官係於原審詢問
    其對證人賴韻竹之證言有意見時表示：證人就告訴人甲○○
    之傷勢有擴大渲染之情形。被告出手係因告訴人甲○○先出
    手，此部分涉及被告如涉傷害犯行，其刑度輕重，請釣院審
    酌被告是否為正當防衛，有該次審判筆錄卷可稽（分見原審
    卷第41-42頁、53頁）。顯見被告到庭前已知告訴人堅不撤
    回告訴，伊撤回告訴，告訴人並無誘使其撤回。況檢察官若
    果認其所為為不罰之正當防衛行為，自應當庭撤回起訴，無
    庸請法院斟酌，是檢察官僅係促請法院注意被告犯罪時之情
    狀，量以適當之刑，被告對檢察官之陳述尚有誤解。從而被
    告辯稱，係檢察官對伊為有利之認定，並認其為正當防衛，
    伊始撤回告訴或告訴人甲○○未依約撤回告訴云云，顯非事
    實。
  (二)再被告主張告訴人甲○○與其女賴韻竹當時涉有妨害自由犯
    行云云，惟此與本件被告所犯傷害犯行為不同之行為，且被
    告所指之行為人及犯罪事實均未經公訴人起訴，自不在本件
    審理範圍內，故被告請求傳訊證人黃皇維、余捷文證明告訴
    人有妨害自由犯行，與本案無涉，無傳喚之必要。
四、綜上各述，被告乙○○即邱銘玲所為傷害犯行，事證明確，
    應依法論科。
五、核被告乙○○即邱銘玲所為，係犯刑法第277條第1項之傷害
    罪。被告為甲○○之弟周詩凱之配偶（乙○○與周詩凱嗣於
    96年12月5日離婚），有戶籍謄本在卷可稽，被告與告訴人
    甲○○為家庭暴力防治法第3條第4款之家庭成員，被告對家
    庭成員即告訴人甲○○故意實施身體上不法侵害之家庭暴力
    行為，且成立刑法第277條第1項之傷害罪，應屬家庭暴力防
    治法第2條第2款所稱之家庭暴力罪，惟該罪處罰條文，仍依
    刑法傷害罪之規定論處，併予敘明。
六、原審因適用刑法第277條第1項、刑法第41條第1項前段、刑
    法施行法第1條之1，審酌被告乙○○即邱銘玲傷害之動機、
    手段、告訴人甲○○受傷之情形，並斟酌被告並無前科，素
    行良好，於本件傷害行為後亦表達願意與告訴人甲○○和解
    之意（惟告訴人甲○○堅持不願商談和解）等及其他一切情
    狀，量處被告拘役10日，如易科罰金，以新台幣1000元折算
    壹日。經核認事用法均無違誤，量刑亦稱妥適。被告上訴仍
    執陳詞否認犯罪，為無理由，應予駁回。雖被告併請求予緩
    刑宣告，惟查，被告雖無前科記錄，惟因細故與其配偶之母
    、姐，在超市互相拉扯，繼而大打出手，顯非適當，除犯後
    否認外，復未能獲得告訴人之諒解，難保其無再犯之虞，自
    不宜予以緩刑之宣告，附此敘明。
據上論斷，應依刑事訴訟法第368條，判決如主文。
本案經檢察官劉靜婉到庭執行職務。
中    華    民    國    97    年    9     月    23    日
                  刑事第十六庭審判長法  官  溫耀源
                                    法  官  許增男
                                    法  官  王敏慧
以上正本證明與原本無異。
不得上訴。
                                    書記官  丁淑蘭
中    華    民    國    97    年    9     月    23    日
附錄本案論罪科刑法條全文：
中華民國刑法第277條
（普通傷害罪）
傷害人之身體或健康者，處3年以下有期徒刑、拘役或1千元以下
罰金。
犯前項之罪因而致人於死者，處無期徒刑或7年以上有期徒刑；
致重傷者，處3年以上10年以下有期徒刑。


司法院資訊處製作；財團法人民間司法改革基金會備份。
